【裁判字號】    92,上,35
【裁判日期】    920812
【裁判案由】    損害賠償
【裁判全文】
臺灣高等法院臺中分院民事判決                    九十二年度上字第三五號
      上  訴  人  臺灣省自來水股份有限公司
      法定代理人  乙○○
      訴訟代理人  甲○○
                  丁○○
      被  上訴人  丙○○
右當事人間請求損害賠償事件，上訴人對於中華民國九十一年十一月十三日臺灣臺中
地方法院九十一年度訴字第二○九二號第一審判決提起上訴，本院判決如左：
    主      文
原判決除確定部分外，關於駁回後開之訴部分及訴訟費用之裁判廢棄。
被上訴人應給付上訴人新臺幣肆拾貳萬伍仟柒佰捌拾元。
其餘上訴駁回。
第一、二審訴訟費用由被上訴人負擔五十七分之十四，餘由上訴人負擔。
    事實及理由
一、上訴人起訴主張：上訴人於民國七十六年六月二十四日向被上訴人購買其所有坐
    落臺中縣沙鹿鎮○○○段○路厝小段四二九之一地號土地內之面積二二五平方公
    尺之土地（其後自前揭土地分割後編定地號為同段四二九之一五地號，面積為二
    四四平方公尺，以下簡稱系爭土地），每坪價金新臺幣（下同）二千二百七十元
    ，總價一十五萬四千五百零三元，買賣價金於七十六年八月、八十年七月間分二
    次付清。因系爭土地係為供作自來水管線用地，依法應變更為「公用事業用地」
    方可辦理所有權移轉登記，但因都市計劃變更拖延至九十一年二月二十六日始分
    割完成，適於辦理所有權移轉登記。嗣上訴人申請土地謄本時，始發覺被上訴人
    已將系爭土地所有權移轉登記予他人，致使買賣之所有權移轉登記成為給付不能
    ，致上訴人受有損害，爰依民法第二百二十六條規定請求賠償，而上訴人如再向
    現所有權人辦理徵收，需以每坪公告地價加計四成始得徵收，經計算，上訴人需
    付六十八萬三千二百元，始得取得系爭土地之所有權，爰請求被上訴人如數給付
    （上訴人於原審係請求被上訴人給付一百七十萬一千五百七十五元，嗣於本院中
    減縮為上開聲明）。
二、被上訴人則以：(一)、系爭土地為農地，買賣契約簽立時依當時土地法第三十條規
    定，私有農地所有權之移轉，其承受人以能自耕者為限，並不得移轉為共有，違
    反前項規定者，其所有權之移轉無效。上訴人並無自耕農身分，系爭土地於簽立
    買賣契約時係屬都市土地保護區內供農作使用之農業用地，屬私有農地，故其承
    受人以自耕農為限，上訴人非自耕農，不得承受，故兩造間之買賣契約係以不能
    之給付為契約標的，復無預期於不能之情形除去後為給付之約定，依民法第二百
    四十六條第一項規定，買賣契約應屬無效。上訴人基於無效之買賣契約關係，對
    被上訴人為債務不履行損害賠償之請求，於法自無理由。(二)、縱然為買賣契約並
    非無效，然上訴人無法辦理本件買賣土地所有權移轉登記手續，係因上訴人辦理
    所買受土之分割手續，前後花費十四年之久，故本件不能辦理所有權之移轉登記
    不可歸責被上訴人，上訴人亦不得請求賠償損害。(三)、縱認為上訴人可以請求損
    害賠償，然上訴人於七十六年間即占有使用面積二四四平方公尺之土地並在前開
    土地內埋設自來水管，前開土地並供作道路使用，上訴人自無相當於系爭土地市
    價之損害，其損害額應較市價為少，縱然以華聲鑑定公司所鑑定系爭土地於九十
    一年六月間之價值四十二萬五千七百八十元為可採，然應再扣除土地增值稅，始
    為上訴人可以請求之金額，再上訴人僅向被上訴人買受面積二二五平方公尺，然
    經分割出之四二九之一地號土地面積為二百四十四平方公尺，故上訴人尚無償使
    用十九平方公尺，華聲鑑定公司係以二四四平方公尺為鑑定，亦不符，不得作為
    上訴人之損害額標準等語作為抗辯。
三、查上訴人主張其於七十六年六月二十四日向被上訴人購買系爭土地，每坪價金二
    千二百七十元，總價一十五萬四千五百零三元，約定之買賣價金業於七十六年八
    月、八十年七月間分二次給付，惟上訴人擬將系爭土地供作自來水管線用地，但
    因位於都市計劃保護區內，依法應變更為「公用事業用地」方可辦理所有權移轉
    登記，但因都市計劃變更之拖延，至九十一年二月二十六日始分割完成，適於辦
    理所有權移轉登記，惟其時被上訴人已將所有權移轉登記予訴外人莊惠美之事實
    ，為被上訴人所不爭執，且有上訴人提出買賣契約書乙份、收據二紙、新舊土地
    登記謄本各乙份、臺中縣沙鹿鎮都市計劃土地使用分區證明書乙紙等在卷為證（
    見原審卷第八頁至十三頁、第二十、三二頁），堪信上訴人此部分主張為真正。
四、按私有農地所權之移轉，其承受人以能自耕者為限。違反前項規定者，其所有權
    之移轉無效，固為九十年十月三十一日修正前土地法第三十條定有明文。惟按土
    地法第三十條所謂農地，係指供農業上耕種或漁牧使用之土地而言，不包括林地
    在內，此觀同法第十七條第一款至第四款分列農地、林地、漁地、牧地，及同法
    第一百零六條第二項另行規定耕地包括漁牧而自明。至農業發展條例第三條各款
    ，係明定該條例用辭之定義，該條例所謂「農業用地」，依該條例第三條第九款
    之規定，固應認為包括林地在內，然該條款既僅就該條例「農業用地」用辭之定
    義而為規定，自難據以推定土地法第三十條所謂「農地」，亦包括林地在內（最
    高法院七十年度臺上字第三四五號判決意旨參照）。經查系爭土地地目為「林」
    ，有土地登記簿謄本附卷可稽，並非屬土地法第三十條所規範之供農業上耕種或
    漁牧使用之「農地」，自不受土地法第三十條承受人須有自耕能力之限制，復未
    違反其他強制規定，是兩造就系爭土地所訂立之買賣契約應屬有效。被上訴人主
    張系爭土地為農地，上訴人並無自耕農身份，是則兩造所訂買賣契約，係約定移
    轉農地之所有權於無自耕能力之人，屬於違反土地法第三十條之強制規定之行為
    ，即屬法律上之給付不能，依民法第二百四十六修第一項規定，以不能之給付為
    契約標的者，其契約為無效云云，並不足採。
五、再按因可歸責於債務人之事由，致給付不能者，債權人得請求賠償損害，民法第
    二百二十六條第一項定有明文。經查：
  (一)本件被上訴人於訂立本件買賣契約後，系爭土地自坐落同段四二九之一地號土地
    分割前，即已將包含系爭土地之坐落同段四二九之一地號土地以買賣為原因，於
    八十五年十二月十二日移轉登記為訴外人吳江河所有，而現系爭土地之所有權人
    為訴外人莊惠美等情，為兩造所不爭，並有前揭新舊土地登記謄本附卷可稽，而
    堪信為真實。是被上訴人現既非系爭土地之所有權人，亦無法依兩造之買賣契約
    履行移轉系爭土地所有權予上訴人之主給付義務，則上訴人主張本件係可歸責於
    被上訴人之事由，致給付不能，被上訴人依法應負損害賠償責任，自屬可採。
  (二)被上訴人雖以：伊早已將辦理系爭土地所有權移轉登記所需資料交付上訴人，上
    訴人遲遲未辦理移轉登記，故今日無法辦理所有權移轉登記，應歸責於上訴人等
    語置辯，惟查：觀諸兩造之買賣契約，並未約定兩造應於何時辦理系爭土地所有
    權移轉登記；且上訴人主張系爭土地之都市計劃使用分區劃分原係「保護區」，
    而上訴人買受系爭土地之目的係為埋設自來水管線，嗣因系爭土地尚未完成分割
    ，並依法變更為「公用事業用地」，而無法辦理所有權移轉登記，為便於被上訴
    人領取價金尾款，乃由被上訴人於八十年七月四日書立切結書，同意於日後可辦
    理所有權移轉登記時，提供所需一切資料予上訴人等情，被上訴人亦不爭執，並
    有上訴人所提出之切結書一份為證（見原審卷第三六頁），足證被上訴人於收取
    尾款時亦同意待日後系爭土地完成分割登記後，始辦理系爭土地所有權移轉登記
    無訛。由此以觀，於系爭土地完成分割登記，並變更為「公用事業用地」，而適
    於辦理移轉所有權登記時，被上訴人始應履行移轉系爭土地所有權予被上訴人之
    義務，於系爭土地於九十一年二月二十六日完成分割登記前，履行期既尚未屆至
    ，上訴人殊無受領遲延可言。然系爭土地完成分割登記前，被上訴人早已將系爭
    土地所有權移轉予第三人，致系爭土地完成分割登記及變更使用分區後，無法履
    行上開移轉所有權之義務，其就此給付不能之狀態，自有可歸責事由無誤。被上
    訴人執前開理由抗辯上訴人有可歸責事由云云，顯無可採。從而上訴人據以請求
    損害賠償，核屬有據。
六、次查系爭土地本院依上訴人之聲請囑託華聲企業發展鑑定顧問有限公司（以下簡
    稱華聲公司）鑑定系爭土地之市價，經華聲公司依國際估價原則，即成本估價法
    、市場估價法、所得估價法三種，並參考路線價估價法、地段率遞減法、深度遞
    減法、平均法、預測原則、不動產市場資料、各項經濟指標，再以作後之評估推
    定數為土地鑑定之價值，鑑定結果認為系爭土地於上訴人於九十一年六月十四日
    提起本件訴訟時之市價為每平方公尺一千七百四十五元，總價為四十二萬五千七
    百八十元，有鑑定書一份可查（見該鑑定書第二頁）。上訴人雖主張上開鑑定價
    格太低，然華聲公司既已綜合考量所有情況，而得出該市價，上訴人空言認鑑定
    太低，並不足採。另被上訴人亦抗辯：(1)上訴人已於七十六年間即占有使用系爭
    土地，並在該土地內埋設自來水管線，前開土地並供作道路使用，其所受之損害
    應無相當於市價之損害，不能以華聲公司所鑑定市價作為上訴人之損害。(2)上訴
    人僅向被上訴人買受面積二二五平方公尺，然經分割出之四二九之一地號土地面
    積為二百四十四平方公尺，故上訴人尚無償使用十九平方公尺，華聲鑑定公司係
    以二四四平方公尺為鑑定，亦不符，仍不得以上開鑑定之市價作為上訴人之損害
    額標準。(3)縱認鑑定之結果可採，應以九十二年五月之價值三十七萬六千四百九
    十二元，再扣除系爭地自七十六年至九十二年間之土地增值稅二十二萬五千八百
    九十五元，餘額十五萬零五百九十七元為限，始為上訴人可以請求之金額。惟查
    ：
  (一)查華聲公司上開鑑定已對於系爭土地有埋設自來水管予以考量，此由鑑定報告中
    記載甚明，被上訴人空言上訴人之損害應更低，並無所據，核不可採。
  (二)次查依兩造買賣契約第一條：「乙方所有土地˙˙˙面積˙˙˙貳公畝貳伍公厘
    計六八˙０六三坪，杜賣與甲方為業。（正確面積經地政機關實地分割後為準）
    」；第二條約定：「本土地買賣價格經雙方議定每壹坪新台幣貳仟貳佰柒拾元正
    ，總價款為新台幣壹拾伍萬肆仟伍佰零參元整（經確定土地面積後再計總價）」
    ，足證關於上開買賣契約就土地面積及總價均屬暫定性質，須待地政機關將系爭
    土地自坐落同段四二九之一分割後，方可確定其面積，再據以計算買賣總額，故
    本件買賣契約買賣之標的物應係面積為二四四平方公尺之系爭土地，而非僅其中
    二二五平方公尺之土地。至系爭土地實測面積雖較買賣契約所記載之面積為多，
    被上訴人自得依系爭土地面積二四四平方公尺計算本件買賣價金後，就不足部分
    ，再本於買賣契約向上訴人請求給付，被上訴人既未主張抵銷，本院亦不得予以
    扣減，然於計算本件損害賠償金額時，仍應以本件買賣標的物即系爭土地之面積
    二四四平方公尺為據，故被上訴人抗辯應以依二二五平方公尺計算本件損害賠償
    金額，亦無可採。
  (三)上訴人係於九十一年六月即起訴請求損害賠償，自應以系爭土地當時之市價為據
    ，被上訴人抗辯以系爭土地九十二年五月之市價為計算基準並非可採，上開九十
    一年六月之市價即為上訴人所受之損害，另土地增值稅，以原土地所有權人為納
    稅義務人。但土地所有權無償移轉者，以取得所有權人為納稅義務人，平均地權
    條例第三十七條定有明文。再參諸兩造買賣契約第八條約定：「本土地交割前應
    繳之田賦稅或受益費等稅捐，蓋歸乙方（即被上訴人）清繳，以後與乙方無涉，
    但買賣增值稅議定由乙方全部負擔」等語，故無論依法或依兩造買賣契約之約定
    ，應負擔土地增值稅者均為被上訴人，而非上訴人，是被上訴人抗辯應計算損害
    賠償額時應扣除土地增值稅云云，亦屬無據。
七、按損害賠償，除法律另有規定或契約另有訂定外，應以填補債權人所受損害及所
    失利益為限，民法第二百一十六條定有明文。又因可歸責於債務人之事由致給付
    不能者，債權雖仍存在，但其內容已變為損害賠償請求權，不復以原定之給付為
    標的，此觀民法第二百二十六條第一項之規定自明。既係以損害賠償請求權代替
    原定之給付，如其給付為特定之標的物，則其損害額以該標的物應有之市價計算
    ，自無不當（最高法院八十四年度臺上字第四六九號判決意旨參照）。故上訴人
    所受之損害自應上開鑑定之起訴時之市價為依據。從而上訴人依民法第二百二十
    六條給付不能債務不履行損害賠償請求權，請求被上訴人賠償四十二萬五千七百
    八十元，為有理由，應予准許，逾此部分金額之請求，為無理由，自應駁回。原
    審就上開應准許部分，為上訴人敗訴之判決，尚有未洽，上訴意旨求予廢棄改判
    ，為有理由，爰由本院予以廢棄改判如主文第二項所示。至於上訴人之請求不應
    准許部分（因減縮而不請求部分已確定），原判決為上訴人敗訴之判決，經核於
    法並無不合，上訴意旨求予廢棄改判，為無理由，應駁回其上訴。
八、本件事證已臻明確，兩造其餘主張及舉證，經審酌後與本件判決結果均無影響，
    爰不一一論述，附此敘明。
九、據上論結，本件上訴為一部有理由，一部無理由，依民事訴訟法第四百五十條、
    第四百四十九條第一項、第七十九條但書，判決如主文。
中      華      民      國    九十二    年      八      月     十二     日
~B1民事第三庭審判長法  官  陳照德
~B2                法  官  曾謀貴
~B3                法  官  蔡王金全
右為正本係照原本作成。
不得上訴。
~B                書記官  阮正枝
中      華      民      國    九十二    年      八      月     十三     日
                                                                        Ｙ


司法院資訊處製作；財團法人民間司法改革基金會備份。
